---
title: "R Notebook"
output: html_notebook
---


# Tratamiento de datos atipicos


1. Se genera el dataset con cuatro variables predictivas y una objetivo, en este caso SQ1 (Hora de ir a dormir) , SQ2(Tiempo en minutos que se tarda en dormir), SQ3(Tiempo que pasó dormido) y SQ4 (Hora de levantarse) son las variables predictivas y SQTT(calidad del sueño), la variable objetivo proveniente de aplicar la escala proporcionada por instrumento PSQI.

```{r}
SQ<-cbind.data.frame(d_preproc[,10:13],SQTT=d_preproc$SQTT)   
```

2.- Se genera el modelo de regresión múltiple con estas cuatro variables predictivas

```{r}
mod<-lm(SQTT ~., data = SQ)
summary(mod)
```

3.- Se genera la gráfica de registros que tienen datos atípicos y que impactan en los resultados

```{r}
library(car)
cooksd<-cooks.distance(mod)
plot(cooksd, pch="*", cex=1, main="Observaciones que impacta los resultados (Distancia Cooks)")  # plot cook's distance
abline(h = 4*mean(cooksd, na.rm=T), col="red")  # add cutoff line
text(x=1:length(cooksd)+7, y=cooksd, labels=ifelse(cooksd>4*mean(cooksd, na.rm=T),names(cooksd),""), col="red")  # add labels


```

4.- Se genera el reporte de registros con valores atípicos que impactan los resultados

```{r}
library(ggplot2)
library(bitops)
library(RCurl)
script <- getURL("https://raw.githubusercontent.com/arturo-laflor/util-R-codes/master/multiplot.R", ssl.verifypeer = FALSE)
eval(parse(text = script),envir=.GlobalEnv)

influyentes<-as.numeric(names(cooksd)[(cooksd > 2.0*mean(cooksd, na.rm=T))])  # influential row numbers
SQ[influyentes, ]  # influential observations.

SQ[-influyentes, ]  # influential observations.


d_preproc[atipicos1,]

atipicos1<-scores(SQ$SQ1,type = "z",prob = 0.90)%>%which(.)
atipicos2<-scores(SQ$SQ2,type = "z",prob = 0.97)%>%which(.) 
atipicos3<-scores(SQ$SQ3,type = "z",prob = 0.97)%>%which(.)
atipicos4<-scores(SQ$SQ4,type = "z",prob = 0.97)%>%which(.) 

histSQ1<-ggplot(data=d_preproc[-atipicos1,],aes(SQ1))+geom_histogram(bins = 30)+labs(y="Count")
histSQ2<-ggplot(data=d_preproc[-influyentes,],aes(SQ2))+geom_histogram(bins = 30)+labs(y="Count")
histSQ3<-ggplot(data=d_preproc[-influyentes,],aes(SQ3))+geom_histogram(bins = 30)+labs(y="Count")
histSQ4<-ggplot(data=d_preproc[-atipicos4,],aes(SQ4))+geom_histogram(bins = 30)+labs(y="Count")

boxplotSQ1<-ggplot(data=d_preproc[-influyentes,], aes(as.factor(DD2),SQ1))+geom_boxplot()+labs(x="Gender")
boxplotSQ2<-ggplot(data=d_preproc[-influyentes,], aes(as.factor(DD2),SQ2))+geom_boxplot()+labs(x="Gender")
boxplotSQ3<-ggplot(data=d_preproc[-influyentes,], aes(as.factor(DD2),SQ3))+geom_boxplot()+labs(x="Gender")
boxplotSQ4<-ggplot(data=d_preproc[-atipicos4,], aes(as.factor(DD2),SQ4))+geom_boxplot()+labs(x="Gender")


multiplot(histSQ1,histSQ2,histSQ3,histSQ4,boxplotSQ1,boxplotSQ2,boxplotSQ3,boxplotSQ4,cols=2)
```
```{r}
library(outliers)
library(magrittr)
library(nortest)
outlier(SQ$SQ4)
summary(SQ$SQ1)

SQ<-cbind.data.frame(d_preproc[,10:13],SQTT=d_preproc$SQTT)

rownames(SQ) <- 1:nrow(SQ)

atipicos1<-scores(SQ$SQ1,type = "z",prob = 0.997)%>%which(.) #obtiene la lista de índices de los elementos que con valor TRUE  
SQ<-SQ[-atipicos1,]
rownames(SQ) <- 1:nrow(SQ)
atipicos2<-scores(SQ$SQ2,type = "z",prob = 0.997)%>%which(.) 
SQ<-SQ[-atipicos2,]
rownames(SQ) <- 1:nrow(SQ)
atipicos3<-scores(SQ$SQ3,type = "z",prob = 0.997)%>%which(.)
SQ<-SQ[-atipicos3,]
rownames(SQ) <- 1:nrow(SQ)
atipicos4<-scores(SQ$SQ4,type = "z",prob = 0.997)%>%which(.) 
SQ<-SQ[-atipicos1,]
rownames(SQ) <- 1:nrow(SQ)



mod<-lm(SQTT ~., data = SQ)
summary(mod)


prueba<-c(1,1,6,13,14,14,14,15,15,16,18,18,18,19)
scores
at<-scores(prueba,type="chisq",prob = 0.9)
?scores
?outlier
#pruebas de normalidad, la hipótesis nula es: Los datos provienen de una distribución normal, 
#si p<.05 entonces Ho se rechaza, de lo contrario no se puede rechazar. (no es lo mismo que aceptarla)
shapiro.test(SQ$SQ4)
ad.test(SQ$SQ4)
hist(SQ$SQ4) #histograma
qqnorm(SQ$SQ4) #recta de normalidad
#################################################pruebas de normalidad###########################


SQ<-SQ[-atipicos4,]

atipicos1
atipicos2
atipicos3
atipicos4
                 
atipicos<-c(atipicos1,atipicos2,atipicos3,atipicos4)
duplicated(atipicos)

temp1<-atipicos[duplicated(atipicos)]
temp2<-atipicos[unique(atipicos)]


```


